臺灣高等法院民事判決
109年度上字第404號
上  訴  人  王貴忠
被 上訴 人  僑愛新村F社區管理委員會

法定代理人  毛一莉
上列當事人間請求侵權行為損害賠償等事件，上訴人對於中華民
國109年1月10日臺灣桃園地方法院108年度訴字第1387號第一審
判決提起上訴，並為訴之追加，本院於110年2月2日言詞辯論終
結，判決如下：
    主      文
上訴及追加之訴均駁回。
第二審（含追加）訴訟費用由上訴人負擔。
    事實及理由
一、上訴人在原審主張被上訴人拒絕其閱覽影印僑愛新村F社區
    （下稱系爭社區）如附表編號①至⑥所示文件，侵害其權利致
    其受有損害，依公寓大廈管理條例（下稱管理條例）第35條
    及民法第184條規定，請求被上訴人應將上開文件交予其閱
    覽、影印；並應賠償其新臺幣（下同）4萬1610元（見原審
    卷一第357頁）。原審判命被上訴人應將附表編號②、③、④所
    示文件、及102至106年度現存之財務收支報表、存摺影本、
    管理費繳費明細、管理費日報表、應提領金額明細、應收帳
    款明細表（下稱系爭財務收支報表等件）交予上訴人閱覽、
    影印，駁回上訴人其餘請求（見本院卷一第7-15頁）。上訴
    人就其敗訴部分不服，提起上訴，並追加請求被上訴人應於
    判決確定後2個月內，根據所持有之原始憑證完成建立設置
    附表編號⑤所示民國102年度至106年度之財務報表（即依管
    理條例施行細則第10條所定公共基金之現金收支表及管理維
    護費之現金收支表及財產目錄、費用及應收未收款明細）、
    編號⑥所示之會計帳簿即日記帳及分類帳、並備置編號①所示
    之92年度區分所有權人會議紀錄，提供充足時間由上訴人完
    成閱覽影印，及再給付上訴人6570元（見本院卷一第186、2
    18頁），核係基於請求閱覽影印文件及侵權行為損害賠償之
    同一基礎事實，依民事訴訟法第446條第1項但書及第255條
    第1項第2款規定，應予准許。又上訴人在本院雖另依公寓大
    廈管理條例第1、23條及民法215、216條規定之立法目的為
    其主張依據，惟並未變更前開管理條例第35條及民法第184
    條規定之訴訟標的法律關係（見本院卷二第34頁），核係補
    充法律上之陳述，依民事訴訟法第256條規定，亦應予准許
    。
二、上訴人主張：伊為系爭社區之區分所有權人，於106年6月29
    日依管理條例第35條及系爭社區之住戶規約第15條規定，向
    被上訴人申請閱覽、影印系爭社區如附表編號①至⑥所示文件
    ，遭被上訴人拒絕，經伊向主管機關陳情、檢舉後，被上訴
    人雖於107年1月16日、3月10日提供部分資料，但仍不齊全
    ，且限制伊影印拍照，致伊迄今仍無法閱覽影印附表編號①
    所示之會議紀錄、應有日記帳及總分類帳之編號⑥會計帳簿
    、應有就公共基金製作之現金收支表、管理維護費之現金收
    支表及財產目錄、費用暨應收未收款明細等文件之編號⑤財
    務報表。又伊因被上訴人拒絕交付，致犧牲17個工作日蒐集
    資料並撰寫陳情、檢舉及訴訟書面資料，受有浪費生命、時
    間之損害，按伊於104年8月3日退休前每月薪資6萬5765元即
    每日工作所得2190元計算結果為4萬1610元，復因提起本件
    上訴又再犧牲3日撰寫書面及蒐集資料，受有損害6570元等
    語。爰依管理條例第1、23、35條、民法第184條第1項前段
    、第215條、第216條規定之立法目的，請求被上訴人應於判
    決確定後2個月內，根據被上訴人持有之原始憑證完成建立
    設置上開帳務報表及會計帳簿，及備置92年度區分所有權人
    會議紀錄，一併交付並提供伊充足時間完成閱覽影印，並應
    賠償伊4萬8180元（含追加請求之6570元）。
三、被上訴人則以：伊並未拒絕上訴人閱覽文件，係上訴人拒絕
    與伊協商閱覽方法及時間。至系爭社區之92年度區分所有權
    人會議記錄已在管理委員交接過程中遺失，伊目前並未持有
    ，無從提供上訴人閱覽，亦非故意拒絕提供。又伊已提供上
    訴人閱覽伊依歷年習慣製作之系爭財務收支報表等件，符合
    管理條例第35條及施行細則第10條規定。上訴人雖稱系爭財
    務收支報表等件不符合財務報表、會計帳簿之格式，惟系爭
    社區住戶規約及區分所有權人會議均未規定應備置會計帳簿
    之格式，而社區管理委員會之委員均係由熱心住戶擔任，為
    無給職，並無會計帳務專業，亦未另聘請專業會計辦理帳務
    ，故歷年來伊從未製作如營利事業格式之財務報表、日記帳
    、總分類帳。上訴人請求設置並提供閱覽影印，實強人所難
    ，伊並無故意或過失侵害上訴人之權利等語，資為抗辯。
四、原審判命被上訴人將附表編號②、③、④及現存之系爭財務收
    支報表等件交予上訴人閱覽、影印，駁回上訴人其餘請求，
    上訴人就其敗訴部分不服，提起上訴，並為訴之追加，其上
    訴及追加聲明：㈠原判決不利於上訴人部分廢棄；㈡被上訴人
    應給付上訴人4萬8180元；㈢被上訴人應於判決確定後2個月
    內，根據所持有之原始憑證完成建立設置附表編號⑤、⑥之財
    務報表（管理條例施行細則第10條所定公共基金之帳務報表
    ）及會計帳簿（日記帳及總分類帳），暨備置編號①之會議
    紀錄，一併交付並給予上訴人充足時間完成閱覽影印。被上
    訴人則答辯聲明：上訴及追加之訴均駁回。
五、查上訴人為系爭社區之區分所有權人，曾於106年6月29日、
    7月6日以書面要求被上訴人交付閱覽系爭社區92年區分所有
    權人會議紀錄及相關會議資料及102至106年度之會計憑證（
    含契、合約書）、會計帳簿、財務報表、公共基金使用明細
    表、管理委員會會議記錄、區分所有權人會議紀錄等資料，
    經被上訴人例行會議討論後，於106年7月7日回覆上訴人，
    以92年度資料時間久遠及102至106年度資料繁多，事關重大
    ，邀請上訴人參加7月份管委會例會，說明調閱之動機及目
    的，以便管委會再協商研議後續處理方法等內容；上訴人旋
    於同年月8日以書面向被上訴人表示無意參加會議協商，且
    未出席被上訴人106年7月21日管委會會議，被上訴人乃於該
    次會議以上訴人放棄出席協商，作成不予處理上訴人之申請
    之決議；嗣因主管機關桃園市政府建築管理處（下稱建管處
    ）於106年7月25日、8月4日函請被上訴人應依管理條例第35
    條規定辦理，被上訴人乃於同年9月1日另作成決議：因上訴
    人對管理委員提起訴訟，靜候法院通知，不再處理其意見。
    其後建管處人員於同年10月19日至系爭社區辦理會勘時，上
    訴人亦未出席，建管處再以106年11月28日函請被上訴人依
    管理條例第35條規定辦理，被上訴人乃於107年1月16日、3
    月10日提供102年至106年之原始憑證及系爭財務收支報表等
    件供上訴人閱覽等情，有上訴人提出之建物所有權狀、向被
    上訴人請求閱覽影印文件之書面資料、向建管處陳情之書面
    資料、被上訴人通知上訴人閱覽文件日期之存證信函及建管
    處函等件，及建管處函覆原審之上訴人歷次陳情資料明確（
    見原審卷一第91、7-65、129-155、193-321頁），堪信此部
    分事實為真實。　
六、上訴人主張被上訴人應備置附表編號①文件，並應根據所持
    有之原始憑證完成建立設置⑤之財務報表、⑥之會計帳簿，一
    併交付並給予其充足時間閱覽影印，因被上訴人拒絕交付上
    開文件，侵害其閱覽權利，致其受有生命、時間浪費之損害
    等情，為被上訴人所否認，並以前詞置辯。查：
　㈠上訴人雖請求被上訴人備置編號①之92年度區分所有權人會議
    紀錄供其閱覽影印，惟被上訴人抗辯此份會議記錄已在各屆
    管理委員移交過程中遺失，其並未持有此份會議紀錄等語。
    故應由上訴人就上開文件仍由被上訴人持有中之積極事實負
    舉證之責，惟上訴人就此始終不能舉證證明之，已難信其主
    張被上訴人持有上開文件卻故意拒絕交付等詞為可取。又關
    於區分所有權人會議紀錄之保存年限，管理條例並無明文規
    定，應依社區規約規定或會議決議之，而系爭社區92年第1
    次區分所有權人會議紀錄決議及住戶規約，並無規定區分所
    有權人會議紀錄之保存年限等情，業經建管處函覆原審明確
    （見原審卷一第377、401-441頁），故被上訴人未持有92年
    度會議紀錄，亦無何違反保存會議紀錄義務之情事。至上訴
    人雖追加主張被上訴人應備置此份會議紀錄供其閱覽影印等
    語，惟查原審既已向建管處調得此份會議紀錄並當庭提示上
    訴人表示意見（見原審卷一第401頁、卷二第29-30頁），且
    上訴人亦得依民事訴訟法第242條第1項規定查閱此份會議紀
    錄，自難認上訴人有以訴訟請求被上訴人備置並交付其閱覽
    影印之必要，其此部分請求，即不應准許。
　㈡上訴人主張被上訴人提供之系爭財務收支報表等件不符合管
    理條例施行細則第10條之規定，被上訴人應依該規定，根據
    原始憑證完成設置102年度至106年度之財務報表及會計帳簿
    ，並交付其閱覽影印等語。按管理條例施行細則第10條雖規
    定，會計帳簿指日記帳及總分類帳，財務報表指公共基金之
    現金收支表及管理維護費之現金收支表及財產目錄、費用及
    應收未收款明細。惟查：
　⒈關於財務報表部分：
　　系爭財務收支報表等件包括財務收支報表、管理費明細、管
    理費繳費明細、管理費收繳單、管理費日報表、管理費收據
    ，已足供上訴人查知各月公共基金及管理費之收支情形，其
    中財務收支報表亦記載系爭社區之總資產為郵局定存及活儲
    帳戶之存款，暨各該金額，亦有管理費之總明細及各住戶應
    繳、實繳管理費之繳費明細（見原審卷一第107、109、111
    頁、本院卷一第137、141-155頁），並經原審當庭勘驗被上
    訴人之102年帳冊資料明確（見原審卷二第31頁），堪認系
    爭財務收支報表等件之項目內容，與公寓大廈管理條例施行
    細則第10條規定之「公共基金之現金收支表及管理維護費之
    現金收支表及財產目錄、費用及應收未收款明細」，並無不
    合。
　⒉關於會計帳簿部分：
　  內政部於100年7月22日訂定之公寓大廈規約範本第21條關於
    「財務運作之監督規定」為：「三、會計帳簿應包含項目及
    內容如下：㈠收入明細：發生日期、科目、收入來源、金額
　　。㈡支出明細：發生日期、科目、用途、支出對象、金額。
　　四、財務報表應包含項目及內容如下：㈠收入部分：表頭、
　　期間、收入摘要、應收金額、實收金額、未收金額。㈡支出
    部分：表頭、期間、支出項目、金額。㈢收支狀況：前期結
    餘、總收入、總支出、結餘。㈣現金存款：公共基金銀行存
    款、管理費銀行存款、現金。」查被上訴人所提出之財務收
    支報表載有每月收入、支出項目、金額及本期總收入、總支
    出、上月結餘（活儲金額）、本月結餘、定存金額等項目（
    見原審卷一第107、109、111頁、本院卷一第137頁），堪認
    與管理條例施行細則第10條及公寓大廈規約範本第21條規定
    之會計帳簿記載內容大致相符。　
　⒊又經本院函詢建管處，關於被上訴人製作之系爭財務收支報
    表等件是否符合管理條例第20條第1項、第36條第8款及施行
    細則第10條之規定？倘若不符合，請指明其中有何缺漏應予
    補正？（見本院卷一第157頁）經該處函覆本院：系爭社區
    相關財務文書應如何製作及保管，涉及管理委員會執行職務
    之方法，依管理條例第29條第2項規定，應依社區規約或依
    區分所有權人會議之決議（見本院卷一第181-182頁），並
    未指摘系爭財務收支報表等件有何違反管理條例相關規定之
    情形。次查，系爭社區住戶規約關於簿冊之規定為：總幹事
    負責製作並保管每月收支明細及年度財務報表及其憑據、公
    共設施設備清冊、固定資產與雜項購置明細帳冊（第25條第
    1項第1款），管委會應定期將基金保管及運用情形公告，並
    於解職、離職或管委會改選時，將公共基金收支情形及餘額
    移交新管理委員會（第31條第3項），管理經費使用情形，
    除管委會建立帳冊至少保存3年及原始收支憑證存檔保管（
    期限3年），並每月公佈收支情形供各住戶參考（第38條）
    （見原審卷一第423-425、429、435頁），另系爭社區第1次
    區分所有權人會議除決議通過上開住戶規約外，並無其他關
    於設置會計簿冊內容之決議（見原審卷一第401頁）。系爭
    財務收支報表等件既已包含每月收支明細及原始憑證，核與
    系爭社區住戶規約上開規定相符，且系爭社區規約及區分所
    有權人會議復無其他變更之規定或決議，則上訴人主張被上
    訴人應重新設置財務報表及會計帳簿，亦非有據。
　⒋上訴人雖另依商業會計法第38條、稅捐稽徵機關管理營利事
    業會計帳簿憑證辦法（下稱會計帳簿憑證辦法）第27條規定
    （見原審卷一第177、179頁），主張被上訴人依法應設置會
    計帳簿及財務報表，保存期限至少10年云云。惟查：
　⑴商業會計法之規範對象為依商業登記法、公司法及其他法律
    之規定，以營利為目的之事業（商業會計法第2條第1項規定
    參照），始須依該法規定辦理，被上訴人並非以營利為目的
    之事業，自無商業會計法之適用。上訴人此部分主張，並非
    可採。
　⑵又會計帳簿憑證辦法第2至9條分別就實施商業會計法之營利
    事業、不屬實施商業會計法範圍而須使用統一發票之營利事
    業、營利事業總機構以外之其他固定營業場所採獨立會計制
    度者、未採獨立會計制度者、經核定免用統一發票之小規模
    營利事業、攤販等營業人，所應設置之帳簿內容，為不同之
    規定。其中就營利事業總機構以外之其他固定營業場所未採
    獨立會計制度者及經核定免用統一發票之小規模營利事業之
    規定，係不以設置日記簿及總分類帳為必要（會計帳簿憑證
    辦法第4、5條規定參照）。此由財政部北區國稅局已於107
    年7月間進行查核被上訴人102年至106年度租金收入、資源
    回收收入、其他收入（水電補貼收入）超過查定銷售額部分
    補徵稅額，並核實調整查定銷售額（見原審卷一第189頁、
    本院卷一第199-208頁），可見國稅局經由系爭財務收支報
    表等件已足可查核被上訴人之收支情形，堪認被上訴人所製
    作之系爭財務收支報表等件符合上開稅務法規之要求而無重
    新製作之必要。從而，上訴人依會計帳簿憑證辦法，請求被
    上訴人完成設置日記帳及總分類帳或財務報表云云，亦非有
    據。
　⒌綜上，被上訴人製作之系爭財務收支報表等件已符合管理條
    例之規定。上訴人既不能舉證證明被上訴人依法或依住戶規
    約或區分所有權人會議決議，有重新設置財務報表及會計帳
    簿之義務，則其請求被上訴人應依據原始憑證完成設置如上
    訴及追加聲明所示之報表及帳簿，難認可取。又上訴人業於
    本件訴訟期間提出系爭財務收支報表等件為其證據資料（見
    原審卷一第73-81、103-111、115-117頁），足見被上訴人
    確已交付上訴人文件供其閱覽影印，故上訴人亦無再以訴訟
    請求被上訴人交付閱覽影印之必要。從而，上訴人依管理條
    例第1、23、35條規定，請求被上訴人於判決確定後2個月內
    ，依據原始憑證完成設置⑤102年至106年之財務報表及⑥102
    年至106年之會計帳簿，並交付其閱覽影印云云，不應准許
    。
　㈢上訴人主張被上訴人拒絕其閱覽影印附表編號①至⑥所示文件
    ，侵害其權利，致其受有損害等語，惟被上訴人否認有拒絕
    上訴人閱覽文件，並抗辯：因上訴人請求閱覽之文件眾多，
    須協商閱覽方式，但上訴人拒絕就閱覽文件相關執行方法進
    行協商等語。按民法第184條第1項前段規定，係以行為人因
    故意或過失，不法侵害他人權利為要件。又被上訴人在不違
    反公寓大廈管理條例第35條規定之前提下，針對上訴人閱覽
    或影印之程序、時間及相關事務之執行方法，得依住戶規約
    約定或區分所有權人會議決議，妥適執行，亦經建管處於10
    6年6月27日、7月25日函覆兩造明確（見原審卷一第195-196
    頁）。故倘被上訴人之執行方法並無不當，自難認其未提供
    文件予上訴人閱覽，即屬故意或過失侵害上訴人之侵權行為
    。查：
　⒈上訴人於106年6月29日請求閱覽92年度區分所有權人會議紀
    錄及102年度至106年度之原始憑證等諸多文件，數量龐雜，
    且其中包含被上訴人並未持有之92年度區分所有權人會議紀
    錄及從未設置之日記帳、總分類帳，則被上訴人認上訴人之
    申請閱覽之內容應再予特定方法及時間，先訂於106年7月21
    日召開管委會臨時會議，邀請上訴人出席協商研議閱覽方式
    及內容（見原審卷一第7頁之被上訴人回覆意見單、第211、
    223頁之被上訴人回覆建管處函、第13頁之管委會會議記錄
    ），核乃被上訴人對於閱覽文件執行方法之職權。且依系爭
    社區住戶規約第44條關於區分所有權人或住戶間發生糾紛時
    ，得由管委會邀雙方當事人進行協調或外援協調之規定（見
    原審卷一第351、441頁），被上訴人亦得邀請上訴人進行協
    調，作為準備提供上訴人閱覽文件之前置程序，故尚難僅以
    被上訴人先通知上訴人協商閱覽事宜，而未於上訴人提出申
    請時立即提供文件由其閱覽，逕認被上訴人有拒絕上訴人閱
    覽文件之故意或其未予提供有過失。
　⒉次查上訴人拒絕出席106年7月21日管委會會議協商研議閱覽
    文件之內容及執行方法，又轉向建管處陳情被上訴人侵害其
    權利、名譽及涉犯侵占、毀棄罪嫌（見原審卷一第9、11、1
    5-17、193-249頁），復於建管處人員至系爭社區會勘時，
    亦未出席（見原審卷一第235-239頁），造成兩造始終未能
    當場就閱覽文件之執行方法進行討論。此外，上訴人復對管
    理委員提起民事損害賠償訴訟（上訴人請求被上訴人當時主
    任委員孔德友、委員毛一莉損害賠償事件，見本院109年度
    上字第28號判決），拒絕與被上訴人進行閱覽文件方法之協
    商。則被上訴人抗辯因上訴人自始拒絕與其協調閱覽文件之
    執行方法，逕向主管機關陳情及提起民事訴訟，致兩造喪失
    互信基礎，遲未能特定閱覽文件之內容及執行方法等語，尚
    可採信。被上訴人既因上訴人之上開行為致未能及時提供上
    訴人閱覽文件，則自難認其有侵權行為之故意或過失。
　⒊又被上訴人已於107年1月16日、3月10日由全體委員陪同上訴
    人及其他區分所有權人共同閱覽文件（見原審卷一第39-45
    頁），並同意上訴人得當場拍照，但不得將文件攜出社區至
    便利商店影印，每次閱覽時間為1小時（見原審卷二第31-32
    頁之兩造陳述），上訴人亦同意大量文件得分批閱覽（見原
    審卷一第11頁之申請資料），堪認其上開執行方法並無不當
    ，自無不法侵害上訴人閱覽文件權利之情事。雖其交付上訴
    人閱覽之文件未包括上訴人主張之92年度區分所有權人會議
    紀錄、財務報表、及日記帳、總分類帳。然被上訴人在移交
    過程中遺失92年度區分所有權人會議紀錄，其事實上不能提
    供此份會議紀錄，且其所設置之系爭財務收支報表等件已符
    合管理條例關於財務報表及會計帳簿之規定，其並無另行設
    置日記帳及總分類帳及上訴人所主張之財務報表之義務，均
    如前述，則自難認被上訴人不能提出上訴人主張之日記帳、
    總分類帳及財務報表供上訴人閱覽影印，即構成故意或過失
    侵權行為。
　⒋綜上，被上訴人係因上訴人未能與其協議文件閱覽方式及內
    容，致未依上訴人之申請即時交付文件，而其嗣後之執行方
    法亦無不當，此外，上訴人始終不能證明被上訴人有何故意
    拒絕其閱覽影印文件或過失不予交付之不法侵害其權利行為
    ，則其依民法第184條第1項前段、第215條、第216條規定之
    立法目的，請求被上訴人賠償其所受生命、時間之損害，自
    不應准許。　
七、綜上所述，上訴人請求被上訴人賠償上訴人4萬1610元，並
    交付如附表編號①、及（除原審已判命交付之系爭財務收支
    表等件外）⑤、⑥之文件供其閱覽影印，為無理由，不應准許
    。原審就此部分為上訴人敗訴之判決，並無不合。上訴論旨
    指摘原判決此部分不當，求予廢棄改判，為無理由。又上訴
    人追加請求被上訴人應再給付6570元，並應備置①92年度區
    分所有權人會議紀錄及於判決確定後2個月內，根據被上訴
    人持有之原始憑證完成建立設置（依管理條例施行細則第10
    條規定公共基金）之102年度至106年度財務報表及（有日記
    帳及總分類帳）會計帳簿，一併交付及給予充足時間供其閱
    覽影印，亦為無理由，不應准許。
八、本件事證已臻明確，兩造其餘之攻擊或防禦方法及所用之證
    據，經本院斟酌後，認為均不足以影響本判決之結果，爰不
    逐一論列，附此敘明。
九、據上論結，本件上訴及追加之訴均為無理由，依民事訴訟法
    第449條第1項、第78條，判決如主文。
中　　華　　民　　國　　110 　年　　3 　　月　　9 　　日
                  民事第二十五庭
                        審判長法  官  謝碧莉
                              法  官  陳月雯
                              法  官  林晏如
正本係照原本作成。
如不服本判決，應於收受送達後20日內向本院提出上訴書狀，其
未表明上訴理由者，應於提出上訴後20日內向本院補提理由書狀
（均須按他造當事人之人數附繕本）上訴時應提出委任律師或具
有律師資格之人之委任狀；委任有律師資格者，另應附具律師資
格證書及釋明委任人與受任人有民事訴訟法第466 條之1第1項但
書或第2項所定關係之釋明文書影本。如委任律師提起上訴者，
應一併繳納上訴審裁判費。
中　　華　　民　　國　　110 　年　　3 　　月　　9 　　日

    　　　　　　　　　　　　　書記官  簡維萍
 
附表（上訴人請求內容）：
編號 原審請求交付閱覽影印之文件項目 二審追加之文件請求 ① 92年度區分所有權人會議紀錄 備置左列會議紀錄 ② 102年度至106年度之區分所有權人會議紀錄 （原審勝訴） ③ 102年度至106年度之管理委員會會議紀錄 （原審勝訴） ④ 102年度至106年度之會計憑證（即原始憑證） （原審勝訴） ⑤ 102年度至106年度之財務報表、公共基金使用明細表（依管理條例施行細則第10條規定之項目） 設置左列年度之財務報表 ⑥ 102年度至106年度之會計帳簿（日記帳及總分類帳） 設置左列年度日記帳及總分類帳之會計帳簿